ACORDAO-COMPLETO-2497232

ACÓRDÃO 2278/2021 ATA 37/2021 - PLENÁRIO

VISTOS, relatados e discutidos estes autos em que se avalia o ato de aposentadoria de Maria do Rozario, tacitamente registrado no dia 1/3/2021;
ACORDAM os Ministros do Tribunal de Contas da União, reunidos em Sessão do Plenário, diante das razões expostas pelo Relator, com fundamento nos arts. 71, inciso III, da Constituição Federal; 1º, inciso V, e 39, inciso II, da Lei 8.443/1992; 260, § 1º, do Regimento Interno/TCU, c/c o art. 19, inciso II, da IN TCU 78/2018, em:
9.1. revisar de ofício o registro tácito do ato de alteração de aposentadoria de Maria do Rozario (CPF: XXX.526.596-XX) , para que seja considerado ilegal;
9.2. dispensar o ressarcimento das quantias indevidamente recebidas de boa-fé, consoante o disposto no Enunciado nº 106 da Súmula de Jurisprudência deste Tribunal;
9.3. determinar à Gerência Executiva do INSS - Barbacena/MG que:
9.3.1. faça cessar todo e qualquer pagamento relativo ao ato impugnado, no prazo máximo de 15 (quinze) dias, sob pena de ressarcimento das quantias pagas após essa data pelo responsável;
9.3.2. emita novo ato de concessão de aposentadoria, no prazo de 30 (trinta) dias, e submeta-o ao Tribunal, após suprimida a irregularidade que ensejou a apreciação pela ilegalidade;
9.3.3. dê ciência do inteiro teor da deliberação à interessado, no prazo de 15 (quinze) dias, alertando-a de que o efeito suspensivo proveniente da interposição de eventual recurso perante o TCU não exime a devolução dos valores percebidos indevidamente após as respectivas notificações, caso o recurso não seja provido;
9.3.4. envie a este Tribunal, no prazo de 30 (trinta) dias, documentos comprobatórios da ciência do interessado quanto ao julgamento deste Tribunal.

Revisão de ofício de ato de alteração de aposentadoria registrado tacitamente.

Gerência Executiva do INSS - BARBACENA/MG - INSS/MPS.

3. Interessados/Responsáveis:
3.1. Interessada: Maria do Rozario (XXX.526.596-XX).

13.1. Ministros presentes: Bruno Dantas (na Presidência), Walton Alencar Rodrigues, Benjamin Zymler, Augusto Nardes, Aroldo Cedraz (Relator), Raimundo Carreiro e Jorge Oliveira.
13.2. Ministro-Substituto convocado: Augusto Sherman Cavalcanti.
13.3. Ministros-Substitutos presentes: Marcos Bemquerer Costa, André Luís de Carvalho e Weder de Oliveira.

AROLDO CEDRAZ

Adoto como Relatório a instrução da Secretaria de Fiscalização de Integridade de Atos e Pagamentos de Pessoal e de Benefícios Sociais (peça 18) , com pareceres convergentes dos dirigentes daquela unidade (peça 19) , e do representante do Ministério Público junto ao TCU (peça 20) .
INTRODUÇÃO
Trata-se de revisão de ofício do ato de alteração de aposentadoria de Maria do Rozario, ex-servidora da Gerência Executiva do INSS - Barbacena/MG - INSS/MPS, registrado tacitamente em razão do decurso de cinco anos de entrada no TCU, à luz da decisão exarada pelo STF no Recurso Extraordinário 636.553/RS.
O ato foi submetido, para fim de registro, à apreciação do Tribunal de Contas da União (TCU) , de acordo com o art. 71, inciso III, da Constituição Federal. O cadastramento e a disponibilização ao TCU ocorreram por intermédio do Sistema de Apreciação e Registro de Atos de Admissão e Concessões, na forma dos arts. 2º, caput e incisos I a VI, e 4º, caput, da Instrução Normativa - TCU 78/2018.
EXAME TÉCNICO
O ato em exame foi enviado ao TCU em 29/2/2016. Portanto, à luz da decisão exarada pelo STF no Recurso Extraordinário 636.553/RS, restou tacitamente registrado no dia 1/3/2021, ao completar cinco anos nesta Corte de Contas. 
Exame anterior desta Unidade propôs considerar ilegal o ato em tela em razão do pagamento de rubrica judicial, no valor de R$ 519,50, referente à "GDASS - LEI N 11.501/07", contrariando jurisprudência do TCU (peças 6-7) .
O MPTCU anuiu à proposta e destacou que o pagamento integral da GDASS em aposentadoria proporcional contraria o entendimento firmado no Enunciado 266 da Súmula de Jurisprudência do TCU. Ponderou, contudo, que o ajuste do valor da GDASS deveria ser realizado apenas se não afrontasse a decisão judicial que originou o pagamento (peça 8) .
 Em razão de determinação contida no item 9.2.3 do Acórdão 122/2021-TCU-Plenário (Relator: Ministro Walton Alencar Rodrigues) , referente à revisão de ofício dos atos registrado tacitamente por decurso de prazo e que apresentassem irregularidades, o Relator determinou o retorno dos autos à Sefip para que promovesse a oitiva da interessada (peça 10) .  
Em resposta à oitiva, a aposentada encaminhou cópia da sentença que amparou o pagamento da rubrica, especificamente quanto à pretensão dos interessados na ação judicial de perceberem a GDASS pelo seu valor integral, a despeito de terem se aposentado proporcionalmente ao tempo de serviço (peça 13) . 
Assim, embora o pagamento esteja ilegal, em respeito à decisão judicial transitada em julgado, não cabe determinação do TCU para supressão da parcela (peça 16) . 
Nada obstante, em razão da continuidade do pagamento irregular da rubrica, tem-se por necessária a revisão de ofício do registro tácito do ato concessório, de modo que o Tribunal o considere ilegal. 
CONCLUSÃO
Em razão do exposto, tendo em vista o pagamento irregular de rubrica judicial, que deveria ter sido absorvida pela reestruturação da carreira da servidora, cabe revisar de ofício o registro tácito do ato de alteração de aposentadoria de Maria do Rozario, para que seja considerado ilegal.
Destaque-se que a análise deste processo levou em conta os dispositivos da Resolução TCU 315/2020. 
PROPOSTA DE ENCAMINHAMENTO
Ante o exposto, conforme o preceituado no artigo 71, inciso III, da Constituição Federal de 1.988; c/c os artigos. 1º, inciso V, e 39, inciso II, da Lei 8.443/92, c/c os artigos 1º, inciso VIII, 260, § 1º, do Regimento Interno/TCU, e tomando por base as informações prestadas pelo órgão de controle interno e as verificações feitas pela unidade técnica, na forma prevista no artigo 260, caput, do Regimento Interno-TCU, propõe-se:
1.1. revisar de ofício o registro tácito do ato de alteração de aposentadoria de Maria do Rozario (CPF: XXX.526.596-XX) , para que seja considerado ilegal;
1.2. determinar à Gerência Executiva do INSS - Barbacena/MG, com fundamento no art. 4º, inciso I, da Resolução TCU  315/2020, que: 
1.2.1. informe à interessada o teor do acórdão que for prolatado, encaminhando ao TCU, no prazo de trinta dias, comprovante da data de sua ciência, nos termos do art. 4º, § 3º, da Resolução - TCU 170/2004.
	É o Relatório.

não há.

Procurador Sergio Ricardo Costa Caribé.

PESSOAL. APOSENTADORIA. REGISTRO TÁCITO. REVISÃO DE OFÍCIO. RECEBIMENTO INTEGRAL DE GDASS EM APOSENTADORIA PROPORCIONAL COM AMPARO EM DECISÃO JUDICIAL QUE PERDEU A VALIDADE. ILEGALIDADE. NEGATIVA DE REGISTRO. DETERMINAÇÕES.

APOSENTADORIA (APOS)

Secretaria de Fiscalização de Integridade de Atos e Pagamentos de Pessoal e de Benefícios Sociais (Sefip).

Trata-se de ato de concessão de aposentadoria de Maria do Rozario, vinculada à Gerência Executiva do INSS - BARBACENA/MG - INSS/MPS, submetido eletronicamente, para fim de registro, à apreciação do Tribunal de Contas da União, de acordo com o art. 71, inciso III, da Constituição Federal.
2. 	O ato em exame foi enviado ao TCU em 29/2/2016 e restou tacitamente registrado no dia 1/3/2021, ao completar cinco anos nesta Corte de Contas. A Sefip, em exame anterior, propôs considerar ilegal o ato em tela em razão do pagamento de rubrica judicial, no valor de R$ 519,50, referente à "GDASS - LEI N 11.501/07", contrariando jurisprudência do TCU, uma vez que a beneficiária recebe a referida parcela pelo seu valor integral, a despeito de ter se aposentado proporcionalmente ao tempo de serviço.
3.	Em observância ao disposto no Acórdão 122/2021-TCU-Plenário (Relator: Ministro Walton Alencar Rodrigues) , referente à revisão de ofício dos atos registrado tacitamente por decurso de prazo e que apresentassem irregularidades, determinei o retorno dos autos à Sefip para que promovesse a oitiva da interessada (peça 10) .  
4.	Em resposta à oitiva, a aposentada encaminhou cópia da sentença que amparou o pagamento da rubrica. 
5. 	Diante disso, a unidade técnica propõe a revisão de ofício do registro tácito do ato concessório, de modo que o Tribunal o considere ilegal, mas sem determinar a supressão da parcela ou o acompanhamento da ação, por entender que a referida decisão transitou em julgado.
6. 	Registro minha concordância com a unidade no que se refere à ilegalidade do ato, razão pela qual incorporo os argumentos convergentes trazidos e seus respectivos fundamentos, transcritos no Relatório precedente, às minhas razões de decidir.
7. 	Divirjo, apenas, quanto à vigência da decisão judicial apresentada pela interessada no momento do contraditório (peça 14) , que foi proferida em sede de agravo de instrumento (2008.01.00.016641-7/MG) em ação de autoria do Sindicato dos Trabalhadores Federais em Seguridade Social, Saúde, Previdência e Assistência Social em Minas Gerais (Sintsprev/MG) , em trâmite à época no Tribunal Regional Federal da 1ª Região.
8. 	Como se pode verificar à peça 21, o referido agravo de instrumento perdeu a eficácia em em 11 de dezembro de 2009. Dessa forma, julgo válida a intelecção inicial da Sefip, em instrução à peça 6, que reproduzo abaixo:  
Verificou-se no ato em tela o pagamento de rubrica judicial no valor de R$ 519,50, denominada "GDASS - LEI N 11.501/07" (peças 2-3) . 
Tal rubrica refere-se a reconhecimento judicial relacionado ao enquadramento determinado pela Lei 10.355/2001, a qual veio para regulamentar a estruturação da Carreira Previdenciária no âmbito do Instituto Nacional do Seguro Social.
Salienta-se que em 2004 a Lei 10.855/2004 substituiu a anterior, dispondo sobre a reestruturação da Carreira Previdenciária tratada pela Lei 10.355/2001. Com o advento dessa nova lei, a parcela judicial em discussão, entre outras de mesma natureza, deveria ter sido absorvida pela nova estrutura remuneratória, caso o servidor viesse a exercer opção irretratável pelo novo regime jurídico, então instituído.
O fato de constar no contracheque da interessada a rubrica "GDASS - LEI 10855/2004 AP" permite supor que ela fez a opção pelo regime inaugurado pela Lei 10.855/2004. Sendo assim, a rubrica referente à sentença judicial do regime anterior já não deveria mais fazer parte da sua remuneração.
Casos análogos já foram julgados neste Tribunal, haja vista o Acórdão 9776/2020-TCU-Primeira Câmara (Relator Walton Alencar Rodrigues) , refletindo o consolidado entendimento do TCU, sob o palio do Acórdão 2161/2005-TCU-Plenário, de que o pagamento desse tipo de rubrica deve ser absorvido pelas atualizações implementadas na estrutura remuneratória, pagas sob a forma de vantagem pessoal nominalmente identificada (VPNI) e sujeitas apenas aos reajustes gerais aplicados ao funcionalismo, até sua completa absorção. 
Dessa forma, a manutenção do pagamento da parcela judicial à interessada encontra-se irregular, uma vez que, como exposto, existe norma superveniente (Lei 10.855/2004) alterando sua estrutura remuneratória.
9. 	Assim, de conformidade com o art. 262 do Regimento Interno/TCU, impende determinar ao órgão de origem que faça cessar os pagamentos decorrentes do ato ora impugnado, sob pena de responsabilidade solidária da autoridade administrativa omissa, bem como orientar à interessada no sentido da possibilidade de emissão de novo ato, livre das irregularidades apontadas nos autos.
	Ante o exposto, VOTO para que este Tribunal adote a minuta de Acórdão que submeto à apreciação deste Colegiado.
TCU, Sala das Sessões, em 22 de setembro de 2021.
AROLDO CEDRAZ 
Relator